【裁判字號】    97,訴,1691
【裁判日期】    980616
【裁判案由】    確認買賣關係不存在等
【裁判全文】
臺灣臺南地方法院民事判決              97年度訴字第1691號
原      告  台新國際商業銀行股份有限公司
法定代理人  丁○○
訴訟代理人  黃志豪
            甲○○
被      告  丙○○
訴訟代理人  江信賢律師
            曾靜雯律師
            蔡麗珠律師
            熊家興律師
被      告  乙○○
上列當事人間確認買賣關係不存在等事件，本院於98年6月2日言
詞辯論終結，判決如下：
    主  文
原告之訴駁回。
訴訟費用新臺幣捌仟參佰柒拾元由原告負擔。
    事實及理由
壹、程序部分：被告乙○○經合法通知未於言詞辯論期日到場，
    核無民事訴訟法第386條各款所列情形，爰依原告聲請，就
    該部分由其一造辯論而為判決。
貳、實體部分：
一、原告起訴主張：
  (一)被告乙○○於民國91年6月4日向原告申請『台新銀行現金卡
    信用貸款』（帳號：0000000000000000），依約定書第1條
    之約定被告乙○○得以金融卡提款或轉帳方式動撥貸款額度
    之現金，惟依約定書第5條之約定，被告乙○○應於每月之
    繳款截止日依約繳納每月應還之金額。詎被告自91年6月4日
    核撥貸款起至97年12月3日止（最後繳款截止日為94年1月23
    日），借款尚餘新台幣（下同）763,717元未按期給付（內
    含本金488,180元、利息275,537元）。然如借款人未依約繳
    款，依約定書第8條之約定，原告自得應付還本日或付息日
    之翌日起至清償日止，改依年利率百分之20之計算延滯利息
    。復按約定書第9條之約定，被告乙○○已喪失期限利益，
    應即清償所有未償還之全部款項並應給付其中本金488,180
    元及自97年12月4日起至清償日止之延滯利息。
  (二)因原告為促請被告乙○○處理前開債務，遂調閱渠等之財產
    資料，要求清償借款，被告乙○○竟為逃避強制執行，與另
    一被告丙○○通謀虛偽意思表示，就坐落於台南市○區○○
    段320地號土地上之同段800號建號即門脾號碼為台南市○區
    ○○街39巷36弄52號之房屋（以下稱系爭房屋），經台南市
    台南地政事務所於95年6月27日登記權利人為被告丙○○之
    所有權設定行為，登記之時點正處於被告乙○○繳款不正常
    之期間，且其同時對其他銀行債務亦呈現逾期無法履行狀態
    ，時間上具有緊密關聯性。實難令人相信渠等間存有買賣關
    係，而是被告間假買賣所致之所有權設定行為顯係通謀虛偽
    意思表示，依法應屬無效。
  (三)退步言，若被告二人真有買賣之意，均明知所為有償行為損
    害原告之權利，亦得依民法第244條第1、2、4項規定撤銷被
    告二人所為買賣及移轉所有權登記行為。按債務人所為之有
    償行為，於行為時明知有損害於債權人之權利者，以受益人
    於受益時亦知其情事者為限，債權人得聲請法院撤銷之，民
    法第244條第2項定有明文。又所謂害及債權，乃指債務人之
    行為，致積極的減少財產，或消極的增加債務，因而使債權
    不能獲得清償之情形，若債權人之債權，因債務人之行為，
    致有履行不能或困難之情形者，即應認為有損害於債權人之
    權利，並不以債務人因其行為而致陷於無資力為限（最高法
    院81年度台上字第207號判決、45年台上字第1316號判例意
    旨參照）。是倘債務人之責任財產已不足以清償債務，竟對
    特定債權清償或受讓第三人取得責任財產，致害及其他債權
    受清償之金額，債權人即得聲請法院撤銷。被告乙○○為避
    免其財產遭受債權人強制執行，於95年6月27日將系爭不動
    產以買賣原因移轉予被告丙○○。又系爭房屋未因該買賣其
    優先抵押權未因此受償，被告間經買賣後仍居於該地，有違
    常理，況被告乙○○更無其他財產可供清償。是依上開實務
    見解，縱認被告間所為之買賣設定行為非屬通謀虛偽意思表
    示，然被告間之前開行為已害及原告對被告乙○○債權之行
    使，依民法第244條2項規定，原告自得請求撤銷並回復原狀
    。
  (四)按當事人主張有利於己之事實者，就其事實有舉證之責任。
    但法律別有規定，或依其情形顯失公平者，不在此限，民事
    訴訟法第277條定有明文；又確認法律關係不存在之訴，如
    原告僅否認被告於訴訟前所主張法律關係成立原因之事實，
    以求法律關係不成立之確認，應由被告就法律關係存在或法
    律關係成立原因之事實，負舉證之責（最高法院42年度台上
    字第170號判例意旨參照）。故按上開判例要旨所示，原告
    否認系爭買賣行為事實存在，自應由被告二人就其主張之買
    賣關係存在之積極事實，負舉證責任，合先敘明。
  (五)再者，不動產之不動產物權之移轉或設定，應以書面為之。
    此為民法第760條之不動產物權要式性明定，被告間雖主張
    有交付價金60萬元，惟被告自始未提出買賣契約書，故無從
    證明此為買賣該不動產之價金，該價金亦有可能是借貸關係
    ，且被告乙○○於賣出該不動產後不但抵押權設定義務人未
    變更，且仍居住於該地址，有違一般交易慣例，被告乙○○
    既無移轉所有權之意思故應無買賣關係，而登記之時點正處
    於被告乙○○繳款不正常之期間，且其同時對其他銀行債務
    亦呈現逾期無法履行之無資力狀態，時間上具有緊密關聯性
    ，實難令人相信被告間存有買賣關係，是被告間假買賣所致
    之所有權設定行為顯係通謀虛偽意思表示，其轉讓之最終目
    的仍為脫產，依法應屬無效。被告乙○○自95年l月24日即
    已帳款遲延逾期，而依被告所陳98年2月12日所陳答辯狀中
    表示「乙○○越來越晚歸…發現被告乙○○於92年以系爭房
    地設定抵押權向京城銀行借款60萬元. …嗣與京城銀行聯絡
    ，始知被告乙○○已遲付多期利息。為此被告丙○○為免現
    居住之系爭房地遭受拍賣，致家人無處可居，…由被告丙○
    ○向被告乙○○買受系爭房地. …等」由以上內容可證明被
    告丙○○為明知被告乙○○已陷於無資力，且其所為有償行
    為損害原告之權利，而為保住被告乙○○之資產而所作之買
    賣行為明顯符合民法第244條第2項規定，原告自得依法撤銷
    被告二人所為買賣及移轉所有權登記行為，乃民法第244條
    第2項定有明文。又所謂害及債權，乃指債務人之行為，致
    積極的減少財產，或消極的增加債務，因而使債權不能獲得
    清償之情形，致有履行不能或困難之情形者，即應認為有損
    害於債權人之權利，並不以債務人因其行為致陷於無資力為
    限（最高法院81年度台上字第207號判決、45年度台上字第
    131 6號判例意旨參照）。被告乙○○為避免其財產遭受債
    權人強制執行，於95年6月27日將系爭不動產以買賣原因移
    轉予其兒子即另一被告丙○○。又系爭不動產未因該買賣其
    優先抵押權即因此受償，被告間經買賣後仍居於該地，有違
    常理，明顯以避免遭其他債權人強執之脫產為目的，況被告
    乙○○更無其他財產可供清償。按債權人行使撤銷權，以其
    債權於債務人為詐害行為時，業已存在為限。又債務人所有
    之財產除對於特定債權人設有擔保物權外，應為一切債務之
    總擔保，倘債務人財產已不足清償一切債務時，而竟將財產
    以買賣之名轉讓予惡意之買受人，對於普通債權人，即難謂
    無詐害行為（最高法院78年度台上字第1583號判決意旨參照
    ），依民法第244條2項規定，原告自得請求撤銷並回復原狀
    。
  (六)為此聲明：
    1.請求確認被告間就建號台南市○區○○段800號即建物門
      牌號碼為台南市○區○○街39巷36弄52號之房屋買賣關係
      不存在。
    2.就前開土地、建物之買賣債權，所有權設定行為，予以撤
      銷。
    3.95年6月27日登記權利人為丙○○所為之所有權登記，應
      予塗銷。
    4.訴訟費用由被告等連帶負擔。
二、被告則辯以：
  (一)按「當事人主張有利於己之事實者，就其事實有舉證之責任
    。」民事訴訟法第277條定有明文；復「通謀虛偽意思表示
    」之事實屬契約權利發生之障礙事項，且為非常態事實，應
    由主張「通謀虛偽意思表示」存在之當事人，就該事實負舉
    證責任，即第三人主張表意人與相對人通謀而為虛偽意思表
    示者，該第三人應負舉證之責，此有最高法院48年台上字第
    29號判例可稽。本件原告主張被告間就系爭房屋所為之買賣
    及移轉所有權登記行為乃屬通謀虛偽意思表示，自應先舉證
    證明之，然原告迄今未能舉證以實其說，難認其主張有理由
    。
  (二)緣系爭房屋為被告丙○○之母親與被告乙○○於婚後所共同
    購買之不動產，而被告二人雖為父子關係，然因被告乙○○
    與被告丙○○之母親分房多年，與被告及姊姊亦少互動，故
    與家人感情不佳，95年間被告乙○○越來越晚歸，且回家時
    身上常有酒味及香水味，致被告丙○○之母親懷疑被告乙○
    ○是否以系爭房屋去借錢，蓋以被告乙○○以開計程車為業
    之收入，實不可能得以支付酒店消費之開銷，經被告丙○○
    之母親向地政事務所查詢資料後，竟發現被告乙○○於92年
    以系爭房屋設定抵押權向京城銀行借款60萬元。嗣與京城銀
    行聯絡後，始知被告乙○○已遲付多期本息，另有信用借貸
    ，京城銀行已欲查封拍賣系爭房屋，為此，被告丙○○為免
    現居住之系爭房地遭受拍買，致家人無處可居，遂與京城銀
    行協商，由被告丙○○向被告乙○○買受系爭房屋，再由被
    告乙○○以受領之買賣價金清償貸款，並於清償完畢後即塗
    銷抵銷權登記。事後被告丙○○即於95年6月29日匯款60萬
    元予被告乙○○，此有被告丙○○在京城銀行北台南分行帳
    號0000000000000帳戶中匯款600,000元至乙○○在臺南區中
    小企業銀行北台南分行之帳號0000000000000帳戶中之存摺
    交易明細可稽，足認被告丙○○確有向被告乙○○買賣系爭
    房屋之情事，絕非原告主張被告二人有通謀虛偽意思表示而
    為買賣行為及所有權設定行為。
  (三)被告丙○○於95年6月29日匯款60萬元之買賣價金至被告乙
    ○○在京城銀行（前身台南區中小企業銀行）北台南分行帳
    號0000000000000帳戶後，當日即由被告丙○○之姊姊黃媺
    淑代被告乙○○自上開帳戶領取60萬元現金，並持以清償乙
    ○○積欠京城銀行之房屋貸款債務及信用卡消費貸款債務總
    計425,551元，此有收據可稽，而剩餘之10餘萬元現金再由
    黃徵淑交付乙○○，故被告二人之買賣確為屬實，並非通謀
    虛偽。
  (四)又原告主張依民法第760條規定，不動產物權之移轉或設定
    ，應以書面為之，被告二人買賣不動產，卻未提出買賣契約
    ，無從證明交付之金錢為買賣價金。惟按「不動產物權之移
    轉，應以書面為之，其移轉不動產物權書面未合法成立，固
    不能生移轉之效力。惟關於買賣不動產之債權契約，乃非要
    式行為，若雙方就其移轉之不動產及價金業已互相同意，則
    其買賣契約即為成立。」最高法院亦著有57年台上字第1436
    號民事判例要旨參照。本件被告二人就系爭不動產之所有權
    移轉登記，有以書面為之（即公契），業據鈞院向台南市台
    南地政事務所調取系爭不動產移轉登記相關資料可憑，至於
    被告二人有無另成立買賣契約（即私契），揆之前開判例意
    旨，因書面並非買賣契約成立必備要件，自不得因無書面即
    據可認定買賣不成立。而被告二人就系爭房屋有成立買賣關
    係，由京城商業銀行北台南分行98年2月19日（98）京城北
    分字第061號之函覆內容足證，原告援引民法第760條規定以
    被告未提出買賣契約，無法認定被告二人有成立買賣關係，
    顯係對於法令規定有所誤解。
  (五)原告另主張被告乙○○於賣出系爭房屋後不但抵押權設定義
    務人未變更，且仍居住於該地址，有違一般交易習慣，登記
    之時點正處於被告乙○○繳款不正常之期間，實難今人相信
    渠等間存有買賣關係。經查，本件被告丙○○前已主張會買
    受系爭房屋，即是因被告乙○○未按期繳納貸款，為免京城
    銀行查封拍賣，才與京城銀行協商，由被告丙○○買受系爭
    不動產，並代償乙○○積欠京城銀行之貸款債務，且京城銀
    行於被告丙○○代償後即塗銷抵押權，此由前述京城銀行之
    函覆內容及系爭房屋之建物謄本可證，原告卻謂被告乙○○
    於賣出該不動產後，並未變更抵押權設定義務人，優先抵押
    債權未因此受償，實不知其主張憑據何在？而被告乙○○為
    被告丙○○之父親，仍居住於該地址，有何悖於常理？原告
    僅憑其臆測之詞即推論被告二人之買賣關係屬通謀虛偽，迄
    又未能舉證以實其說，其主張難認可採。
  (六)而被告丙○○於98年2月12日答辯狀係表明買受系爭房屋時
    僅知悉被告乙○○有積欠京城銀行貸款未還，就被告乙○○
    對於原告有借款債務，並不知情。況按債務人出賣其財產非
    必生減少資力之結果，苟出賣之財產已獲得相當之對價，用
    以清償具有優先受償權之債務，則一方面減少其財產，一方
    面減少其債務，其對於普通債權人，即難謂為詐害行為（參
    照最高法院51年台上字第302號判例要旨），被告丙○○向
    被告乙○○買下系爭房屋，既有支付買賣價金60萬，並以其
    中425,551元代之清償對於京城銀行之貸款債務（具有優先
    受償之債務）及信用卡消費借款債務，除有被告提出之存摺
    、收據可憑外，並據京城銀行函覆屬實，則被告乙○○一方
    面雖減少財產，但一方面也減少其債務，對於原告（為普通
    債權人）言，自難謂為詐害行為。準此，原告既未能舉證證
    明被告丙○○知悉被告乙○○對於原告有債務存在，明知有
    損害原告之債權情事，而被告乙○○將系爭不動產出售給被
    告丙○○，又難謂屬於詐害行為，原告依據民法第244條第2
    項規定，請求撤銷系爭不動產之買賣行為及所有權移轉登記
    行為，洵無理由。
  (七)並聲明：
    1.原告之訴駁回。
    2.訴訟費用由原告負擔。
三、原告主張被告乙○○向原告申請『台新銀行現金卡信用貸款
    』，至97年12月3日止尚餘763,717元未按期給付（內含本金
    488,180元、利息275,537元）。另坐落於台南市○區○○段
    320地號土地上之同段800號建號即門脾號碼為台南市○區○
    ○街39巷36弄52號之房屋原係被告乙○○所有，經台南市台
    南地政事務所於95年6月27日以買賣為原因移轉登記為被告
    丙○○所有等情，為被告所不爭執，並有原告提出台新國際
    商業銀行「STORY生活故事現金卡」與「YOUBE預備金」增補
    約定書、台新銀行YOUBE申請書暨信用貸款約定書、台南市
    ○區○○段320地號土地登記謄本、同段800號建號即門脾號
    碼為台南市○區○○街39巷36弄52號之建物登記謄本各一份
    在卷可稽（本院卷第5頁至第11頁），並有台南市台南地政
    事務所97年12月18日以台南地所登字第0970011964號函覆系
    爭房屋以買賣為原因申請所有權移轉登記之申請文件一份在
    卷可憑（本院卷第26頁至第37頁），堪信為真實。從而本件
    所需審究者，乃(一)被告間之買賣契約關係及物權移轉契約是
    否有書面之成立要件？(二)被告乙○○與丙○○間就系爭房屋
    之買賣契約是否係通謀虛偽意思表示？(三)上開買賣契約是否
    為被告二人之詐害債權行為？
  (一)按「不動產物權之移轉，應以書面為之，其移轉不動產物權
    書面未合法成立，故不能生移轉之效力。惟關於買賣不動產
    之債權契約，乃非要式行為，若雙方就其移轉之不動產及價
    金業已互相同意，則其買賣契約即為成立。」最高法院57台
    上字第1436號民事判例要旨參照。本件被告二人就系爭房屋
    之所有權移轉登記，有以書面為之，業據本院向台南市台南
    地政事務所調取系爭房屋所有權移轉登記相關資料在卷足憑
    （本院卷第28頁），至於被告二人有無另成立買賣契約，揆
    之前開判例意旨，因書面並非買賣契約成立必備要件，自不
    得因無書面即據可認定買賣不成立。故原告主張被告間就系
    爭房屋之買賣契約關係及物權移轉契約不具書面之成立要件
    云云，自無理由。
  (二)本件原告雖主張確認被告間買賣關係不存在，然買賣有無效
    之原因多端，原告係認被告二人通謀而為虛偽意思表示等情
    ，為被告所否認，則原告仍應就此有利於己之事實負舉證責
    任（最高法院48年台上字第29號判例參照），尚不能僅因原
    告係提起確認法律關係不存在之訴，即認被告應就買賣事實
    負完全之舉證責任。查被告二人間就系爭房屋所為之買賣及
    所有權之移轉，業據被告丙○○提出買受系爭房屋資金往來
    之存摺明細資料一份附卷可佐（本院卷第47頁至第50頁），
    並有台南市台南地政事務所函覆系爭房屋移轉登記申請書、
    土地買賣所有權移轉契約書影本、台灣省台南市北區戶政事
    務所印鑑證明、財政部台灣省南區國稅局贈與稅免稅證明書
    各一件為證（本院卷26至35頁），並已辦畢不動產移轉登記
    。另京城商業銀行北台南分行亦於98年2月19日以京城北分
    字第61號函覆本院：被告乙○○貸款金額50萬元，自94年11
    月22日起有滯納情形發生，由被告丙○○代為清償剩餘債務
    等語可證（本院卷第56頁），此均無違一般經驗法則。本件
    原告空言主張被告二人間就系爭房屋之買賣價金是否確實交
    付，買賣時間可疑云云，然就被告二人間是否基於通謀虛偽
    意思表示以致買賣無效，均未能積極舉證以證明之，其主張
    洵難採信。
  (三)按債務人所為之有償行為，於行為時明知有損害於債權人之
    權利者，以受益人於受益時亦知其情事者為限，債權人得聲
    請法院撤銷之，民法第244條第2項固定有明文，惟當事人主
    張有利於己之事實，就其事實負有舉證之責，已如前述。原
    告主張被告有詐害債權之行為，自應舉證證明被告二人間之
    買賣行為符合上開民法規定之構成要件。惟原告僅空言被告
    乙○○、丙○○二人通謀虛偽而為買賣之意思表示及不動產
    所有權之移轉，該登記時點正處於被告乙○○繳款不正常之
    期間，且其同時對其他銀行債務亦呈現逾期無法履行狀態，
    時間上具有緊密關聯性云云，惟無法舉出具體事證證明被告
    二人之買賣行為有何民法第244條第2項規定之詐害債權行為
    ，其主張自非可採。況債務人出賣其財產非必生減少資力之
    結果，苟出賣之財產已獲得相當之對價，用以清償具有優先
    受償權之債務，則一方面減少其財產，一方面減少其債務，
    其對於普通債權人，即難謂為詐害行為（參照最高法院51年
    台上字第302號判例要旨），本件被告丙○○向被告乙○○
    買受系爭房屋，既有支付買賣價金60萬元：並以其中425,55
    1 元代之清償對於京城銀行之貸款債務（具有優先受償之債
    務）及信用卡消費借款債務，除有被告丙○○提出之存摺、
    收據可憑外，並據京城銀行函覆屬實，則被告乙○○一方面
    雖減少財產，但一方面也減少其債務，對於原告（為普通債
    權人）言，自難謂為詐害行為。又系爭房屋之課稅現值為23
    5,700元，有被告丙○○提出系爭房屋稅繳款書1份在卷可憑
    ，系爭房屋係坐落於台南市○區○○段320地號土地上，上
    開土地之所有權人係財團法人台灣省私立台南仁愛之家，有
    土地登記謄本1份附卷可參，系爭房屋之所有權人與所占用
    之土地所有權人既非同一，自當然影響系爭房屋之價值，從
    而被告丙○○以60萬元向被告乙○○買受系爭房屋，買賣價
    金與系爭房屋之價值亦屬相當，尚難認有何損害於債權人之
    權利。準此，原告既未能舉證證明被告丙○○知悉被告乙○
    ○對於原告有債務存在，明知有損害原告之債權情事，而被
    告乙○○將系爭房屋出賣予被告丙○○，亦難謂屬於詐害行
    為，故原告依據民法第244條第2項規定，請求撤銷系爭房屋
    之買賣行為及所有權移轉登記行為，洵無理由，其訴應予駁
    回。
五、另按法院為終局判決時，應依職權為訴訟費用之裁判，民事
    訴訟法第87條第1項定有明文。經本院核定本件訴訟費用為
    第一審裁判費8,370元，依民事訴訟法第78條規定訴訟費用
    應由敗訴之原告負擔。
六、結論：原告之訴為無理由，依民事訴訟法第78條，判決如主
    文。
中    華    民    國    98    年    6     月    16    日
                  民事第三庭    法  官  黃莉莉
以上正本係照原本作成。
如對本判決上訴，須於判決送達後20日內向本院提出上訴狀。
中    華    民    國    98    年    6     月    16    日
                                書記官  陳著振


司法院資訊處製作；財團法人民間司法改革基金會備份。
